臺灣臺北地方法院民事判決　　　　　　 87年度簡上字第631號
上　訴　人　蘭冠國際開發有限公司
法定代理人　丙○○
訴訟代理人　乙○○
　　　　　　郭芳宜律師
被　上訴人　甲○○
訴訟代理人　趙國生律師
　　　　　　陳麗真律師
上列當事人間給付票款事件，上訴人對於中華民國八十七年二月
二十三日本院台北簡易庭八十六年度北簡字第一一四八六號第一
審判決提起上訴，本院於中華民國九十五年十二月二十五日言詞
辯論終結，判決如下：
    主  文
上訴駁回。
第二審訴訟費用由上訴人負擔。
    事實及理由
壹、被上訴人主張：其執有上訴人所簽發之民國86年6月11日以
    中華銀行台北分行為付款人，票面金額新台幣（下同）1,50
    0,000元之支票1紙（下稱系爭支票），於86年6月11日向付
    款人為付款提示遭退票，追索無效等情，爰依票據關係請求
    上訴人如數給付票款及加付法定遲延利息之判決。原審判決
    為被上訴人勝訴判決，並依職權為假執行之宣告，被上訴人
    於本院為駁回上訴之聲明。
貳、上訴人則以下列辯詞置辯：
一、系爭支票係上訴人原借款本息8,500,000元所簽發之4張支票
    中之1張：訴外人（即上訴人之法定代理人）丙○○於85年
    間向當時經營協信當鋪之被上訴人借款本息共8,500,000元
    ，被上訴人除要求訴外人丙○○交付以上訴人名義簽發面額
    各3,000,000元、2,000,000元、2,000,000元及1,500,000元
    之支票4張作為返款憑證外，另再要求上訴人簽發由丙○○
    、乙○○共同背書同上面額之本票4張作為保證票。該4張本
    票正本下方皆載有「中華商銀AC0000000至4」等字樣，與4
    張支票票號金額、日期相同，雖經第4次之換票，仍可證明
    該1,500,000元之系爭支票確為兩造間8,500,000元之還款憑
    證支票之一。被上訴人雖主張其對上訴人僅有5,500,000元
    之債權，另3,000,000元支票係丙○○向訴外人林秀蘭之借
    款，然上訴人否認之，且自林秀蘭所持有上訴人簽發之面額
    3,000,000元之支票及本票正本之票號，與前述銀行支票同
    票號，可見上訴人與被上訴人間確存有8,500,000元之票據
    債務。因此被上訴人既已提示兌現丙○○所交付由訴外人陳
    傳生給付丙○○出售不動產價金面額各5,000,000元之支票2
    張，可見系爭1,500,000元之票款業已清償，被上訴人訴請
    給付票款自無理由。
二、被上訴人兌領訴外人丙○○交付訴外人陳傳生之2紙支票係
    為清償訴外人丙○○向被上訴人之借款債務，非辦理資金流
    程所用：
（一）訴外人丙○○於85年間向被上訴人借款，嗣因上訴人週轉
      發生困難，丙○○乃將其所有坐落台北市○○區○○段三
      小段200地號及其上門牌台北市○○○路380號1樓，經由
      被上訴人介紹賣給訴外人陳傳生。陳傳生於85年10月15日
      交付丙○○面額各5,000,000元之支票2紙，作為給付價款
      之一部，丙○○乃將2紙支票（共10,000,000元）轉交與
      被上訴人以清償上訴人票款，當時被上訴人表示須待該
      10,000,000元之支票兌現後，才將上開支票及本票退還丙
      ○○。然被上訴人卻於上開支票兌現後，拒不將支票及本
      票退還丙○○，除將支票屆期提示外，並持本票向法院聲
      請強制執行裁定。丙○○為維持票信，只好於註銷退票紀
      錄最後一天，以同額4張支票換回被上訴人持有4張退還支
      票，辦妥註銷退票紀錄，如此循環交換3次之事實，被上
      訴人所不爭執。而這段換票期間，均無息支付，以被上訴
      人經營當鋪業務以觀，豈肯輕易放棄利息利益？足證被上
      訴人同意換票之目的係在藉此逼迫丙○○同意點交系爭
　　　房地與陳傳生，而非系爭支票票據債權仍存在。
（二）訴外人陳傳生與訴外人丙○○間買賣房地之總價為120,00
      0,000元，非80,000,000元。就陳傳生與丙○○間所簽訂
      之不動產買賣契約書，丙○○持有之契約原本及陳傳生送
      交聯邦銀行申請貸款，其價款均為120,000,000元，而陳
      傳生及被上訴人所提出價款80,000,000元之契約中「丙○
      ○」之筆跡及署押，經憲兵司令部刑事支援中心、法務部
      調查局及內政部警政署刑事警察局筆跡鑑定結果，均認非
      丙○○之筆跡，可見該80,000,000元之契約係屬偽造。又
      被上訴人所提之節稅用120,000,000元不動產買賣契約書
      記載土地、建物個別價款，付款方式為5次，最後收受票
　　　據紀錄表2、3部分記載收受20,000,000元及5,000,000元
　　　之票據部分，經臺灣高等法院審理刑案時，核對告訴人丙
　　　○○所提出同為120,000,000元買賣總價之不動產買賣契
  　　約書，並無區分土地、建物價款，付款方式分4次，最後
    　收受票據紀錄表編號2、3部分亦為空白無文字記載，可見
      被上訴人所提之節稅用之契約書最後收受票據紀錄表2、3
      部分所載20,000,000元及5,000,000元之支票部分，應屬
　　　偽造，因此被上訴人主張伊收受兌現上開10,000,000元支
　　　票2張為節稅資金流程等語，自屬虛偽。況丙○○出售房
  　　地價格倘有「低賣高報」情形，丙○○必須負擔較高金額
　　　之財產交易稅，對丙○○顯然不利，不可能願意配合被上
　　　訴人作假。
三、訴外人林秀蘭在另案（鈞院87年簡上字第604號）證稱其非
    被上訴人之職員，並曾以私人身分貸與訴外人丙○○3,000,
    000元，故該3,000,000元與被上訴人無關，被上訴人對上訴
    人僅有5,500,000元之債權等語，丙○○否認之。首先被上
    訴人當時經營當鋪，林秀蘭若非被上訴人經營協信當舖之職
    員，何以兩造間之借款、利息、收息、收受票據等日期、時
    間前後不同，然卻均由林秀蘭經手？其次，林秀蘭所持有上
    訴人3,000,000元之支票，核與被上訴人持有另3張同公司支
    票面額各2,000,000元、2,000,000元及1,500,000元，其票
    載日期、退票日期、換票日期均屬相同，且均在被上訴人協
    信當舖完成手續，因此可見林秀蘭帳戶之3,000,000元支票
    ，顯然即為上訴人票據債務8,500,000元中之一部份。因此
    被上訴人及林秀蘭所言皆非屬實。
四、聲明：（一）廢棄原審判決，並駁回被上訴人在原審之訴
    （二）若受不利判決，請准供擔保免假執行。
參、兩造不爭執之事實：
一、被上訴人所持有之系爭支票為上訴人名義簽發。
二、被上訴人確曾收受上訴人之法定代理人丙○○所交付訴外人
    陳傳生簽發之台灣土地銀行信義分行為付款人，票面金額各
    5,000,000元，票據號碼分別為CT0000000、CT0000000之支
    票2紙，並提示兌現。
肆、得心證之理由：
一、被上訴人主張之事實，業據其提出支票及退票理由單影本為
    證，上訴人則以上開辯詞資為抗辯，故本件爭執點在於上訴
    人對於系爭支票之票款債務是否已清償？茲判斷如下：
（一）上訴人所辯伊將其法定代理人丙○○賣屋而向訴外人陳傳
      生於85年10月15日取得之上開陳傳生簽發之票面金額各5,
      000,000支票2紙交予被上訴人，作為清償包括系爭支票在
      內共8,500,000元之借款本息債務部分，被上訴人固對其
　　　收受上開各5,000,000元支票二紙之事實不爭執，已如前
　　　述，然其復主張該二紙支票係作為訴外人丙○○與陳傳生
　　　房屋買賣價金流程之證明，並已將票款轉回訴外人陳傳生
  　　配偶楊美麗帳戶等語。故上訴人應就上訴人之所交付之上
      開二紙5,000,000元支票係清償系爭支票債務一節負舉證
      責任。經查：
    １、被上訴人所提出之訴外人丙○○、陳傳生間買賣房屋之
　　　　不動產買賣契約書二份、協議書一份（見本院卷 (一)
　　　　第48頁至第58頁、第60頁至60- 1頁）部分，上訴人雖
  　　　否認其中總價80, 000,000元之買賣契約書上之丙○○
    　　簽名真正，惟查系爭總價80,000,000元及120,000,000
      　元之不動產買賣契約書，經台灣台北地方法院檢察署函
        送憲兵司令部刑事支援中心鑑驗結果，85年10月15日簽
        訂總價80,000,000元不動產買賣契約書上立約人欄內（
        賣主乙方）、85年10月16日總價金120,000,00 0元不動
        產買賣契約書上簽收記錄欄、賣方姓名欄及交款備忘錄
        欄內丙○○之印文，與85年10月17日台北市大安區戶政
        事務所印證字第００六０五五四號「印鑑證明」上「丙
        ○○」印文相互吻合，此有本院依職權調取台灣高等法
        院94年度上更 (一)字第371號甲○○偽造文書案件之刑
        事卷所附憲兵司令部刑事支援中心鑑驗通知書八十六年
        十一月二十四日（八六）綱得字第一七０一０號鑑驗通
        知書可稽（見本院卷 ( 二)第113頁反面）。是以上開
        總價金80,0 00,000元之買賣契約書其上之印文既為訴
        外人丙○○所有之印鑑章所蓋，依民法第3條第2項：「
        以印章代簽名者，與簽名生同等之效力」；民事訴訟法
        第358條：「私文書經本人或代理人簽名或蓋章，推定
        為真正」之規定，不動產買賣契約書並不需當事人親自
        簽名為必要，簽名與蓋章有同等之效力，故應認上開總
        價金80,0 00,000元之買賣契約書亦為訴外人丙○○與
        陳傳生所簽訂無訛，可知訴外人丙○○、陳傳生就同一
        不動產，簽訂有不同價金約定之不動產買賣契約書。
    ２、然該房屋之真正總價金應為80,000,000元之事實，亦據
        證人陳傳生於本院台北簡易庭86年度北簡字第13906 號
        87年5月8日言詞辯論期日、證人即上開房屋第二順位抵
        押權人吳芳蓮、證人即兩造之友人林明秋於本院87年度
        簡上字第604號（下簡稱604號案件）88年5月19日言詞
        辯論期日中證述明確，此有本院依職權調取上開二民事
        卷宗可稽。而為何有上開二不同買賣價金之不動產買賣
        契約書，乃因訴外人丙○○房屋將被拍賣，在拍賣前一
        天丙○○提出以80,000,000元由訴外人陳傳生買下，但
        稅金等費用由陳傳生先墊付，陳傳生不願意，因他從事
        建築業牽涉到財產交易所得稅問題，後來就將該房屋價
        格提高將來這房子處理後不可能賣到一億二千萬元，會
        有損失，就不會有稅金負擔，陳傳生始同意另行簽訂總
        價一億二千萬元之買賣契約等情，業據證人即上開房屋
        買賣之代書李國恩於本院依職權調取之台灣台北地方法
        院檢察署86年度偵字第20503號偵查卷86年10月14日檢
        察官訊問時證述屬實，再參以被上訴人收受訴外人丙○
        ○所交付之上開面額5, 000,000元二紙買賣價金支票後
        ，嗣後亦分別匯回訴外人陳傳生配偶楊美麗等帳戶，此
        有匯款單影本附卷可查，證人陳傳生於本院台北簡易庭
        86年度北簡字第1390 6號87年5月8日言詞辯論期日亦證
        稱伊簽發上開一千萬元支票係供節稅用，該一千萬元後
        來又回到伊這裡，是甲○○給伊的，是伊與丙○○說好
        非供買賣價款等語，可見訴外人即上訴人之法定代理人
        丙○○所交付予被上訴人之面額各5,000,000元二紙支
        票，確為訴外人丙○○與陳傳生房屋買賣之有總價一億
        二千萬元之資金流程證明而已，並非清償系爭支票之票
        款債務。
（二）雖上訴人復辯稱伊所簽發之四紙支票，共8,500,000元，
      票號連號、金額與其同時簽發本票四紙相同，可證明系爭
      支票確為8,500,000元之四紙支票之一云云，然查，訴外
      人林秀蘭於604號案件之87年12月9日言詞辯論期日中證稱
      ，其曾借予訴外人丙○○三百萬元，並未透過他人等語。
      且查訴外人林秀蘭執有以上訴人為發票人、發票日84年11
      月1日、到期日85年10月1日面額三百萬元之本票一紙，亦
      據被上訴人提出本票、本票裁定為證（見本院卷 (一)第8
      7、99頁），而訴外人林秀蘭於84年11月1日由其本人之銀
　　　行、帳戶及其兒子陳柏州之郵局帳戶各提領2,000,000元
  　　、1,000,000元等情，並據被上訴人提出訴外人陳柏洲之
    　郵局儲金簿、林秀蘭世華聯合商業銀行存摺影本附卷可憑
      （見本院卷 (一)第85頁至第87頁）。雖上訴人提出之上
      訴人為發票人、到期日85年10月1日、面額3,000,000元、
      付款人中華商業銀行台北分行、票號ＡＣ0000000之支票
      ，固與上訴人所交付予被上訴人之三紙支票，票號連號，
　　　書寫樣式相同，惟上開三紙支票背面，均為被上訴人背書
  　　，並有其帳號00000000000，而上開3,000,000元支票，背
    　面並無被上訴人背書，且其上所書寫之帳號為0000000000
      0號，另發票日亦為85年10月1日，而非其餘三紙支票之85
      年9月30日，故上開3,000,000元之支票與其餘共5,500,00
      0元支票三紙，顯非同時簽發，亦非交予同一人，況上開
      四紙支票既係同一人所簽發，故樣式相同自屬合理，是以
      尚無法單以支票票號連號，金額與本票相同，即證明上訴
      人所簽發之四紙支票共8,500,000元均係向被上訴人借款
      所簽發，上訴人此部分辯詞自不可採。上開3,000,000元
      之支票應為訴外人林秀蘭對上訴人之債權，上訴人應僅積
      欠被上訴人5,500,000元之債務（8,500,000－3,000, 000
      ＝5,500,000），而上訴人卻以上開二紙5,000,000元之支
      票交付被上訴人作為清償債務，核與常理不符，益見上開
      二紙5,000,000元支票並非清償包括系爭支票共5,500,000
      元之票款債務。
（三）再查上訴人所交付被上訴人之包括系爭支票在內共5,500,
      000元作為借款擔保之三紙支票，係經86年3月26日、86年
      4 月30日、85年5月21日、86年6月14日四次退票紀錄，並
      經上訴人換票而來等情，有被上訴人提出之被上訴人世華
      聯合商業銀行、土地銀行存摺紀錄附卷可證（見本院卷 (
      二)第66頁至第70頁），並有證人吳芳蓮、林明秋於604號
      案件88年5月19日言詞辯論期日、本院90年8月23日言詞辯
      論期日時證述明確，並為上訴人所不爭執，是以若上訴人
      早於85年10月15日左右即以二紙5,000,000元支票清償包
　　　括系爭支票在內之5,500,000元票款債務，則依常情，應
　　　將系爭支票收回，雖上訴人復辯稱係被上訴人不願交付云
　　　云，然為被上訴人所否認，上訴人亦未舉證以實其說，更
　　　何況上訴人係與被上訴人經數次換票過程，而非在第一次
　　　換票即表示已清償而取回支票，自與常理不符，亦難認上
　　  訴人有清償系爭支票債務之實。
二、綜上所述，被上訴人本於票據之法律關係，請求上訴人給付
    票款1,500,000元及86年6月14日起至清償日止，按年息百分
    之六計算之利息，為有理由，應予准許。又命清償票據上債
    務之判決，應依職權宣告假執行，92年6月25日修正前之民
    事訴訟法第389條第1項第4款定有明文。是則原審於87年2月
    23日判命上訴人如數給付，並依職權宣告假執行及依聲請宣
    告免為假執行，於法並無不合。上訴意旨指摘原判決不當，
    求予廢棄改判，為無理由，應予駁回其上訴。
三、因本案事證已臻明確，兩造其餘主張陳述及所提之證據，經
    審酌後，認與本判決結果無影響，爰不一一論駁，附此敘明
    。
伍、據上論結，本件上訴為無理由，依民事訴訟法第436條之1第
    3項、第449條第1項、第78條，判決如主文。
中　　華　　民　　國　　96　　年　　1 　　月　　8 　　日
                 民事第二庭    審判長法　官　鄭純惠
                  　　　　　　　　　 法　官　林欣蓉
                  　　　　　　　　　 法　官　黃雯惠
以上正本係照原本作成。
如對本判決上訴，須於判決送達後二十日內向本院提起上訴狀，
同時表明上訴理由；如已於本判決宣示後送達前提起上訴者，應
於判決送達後十日內補具上訴理由（均須按他造當事人之人數附
繕本）。
中　　華　　民　　國　　96　　年　　1 　　月　　8 　　日
                      　             書記官　林玗倩
